【裁判字號】    91,訴,655
【裁判日期】    920416
【裁判案由】    確認建物所有權不存在等
【裁判全文】
臺灣屏東地方法院民事判決  九十一年度訴字第六五五號
    原      告  聯信商業銀行股份有限公司
    法定代理人  戊○○
    訴訟代理人  丙○○
                乙○○
    被      告  甲○○
                丁○○
    訴訟代理人  張瓊文律師
    複 代理 人  陳水聰律師
                湯瑞科律師
右當事人間確認建物所有權不存在等事件，本院判決如左：
    主      文
原告之訴駁回。
訴訟費用由原告負擔。
    事實及理由
一、原告起訴主張：被告甲○○於民國八十七年間為向原告（原名保證責任屏東縣屏
    東市第一信用合作社，嗣於八十九年七月一日與台中市第六信用合作社合併，更
    名為聯信商業銀行股份有限公司）借款，乃提供其所有坐落屏東縣萬丹鄉○○段
    第四六、四七地號土地為擔保設定抵押權，並表示前開土地上未辦保存登記建物
    （如附圖所示斜線部分，以下簡稱系爭建物）均為其所有，僅供其弟使用而無出
    租之情形。嗣甲○○於設定抵押權後之八十八年一月十九日向原告借款新臺幣（
    以下同）三千二百萬元，並自九十年四月十九日起即未依約償還本息，經原告向
    本院聲請發支付命令確定後，聲請就甲○○所有之財產為強制執行。其中亦查封
    前開土地及系爭建物。詎甲○○及被告丁○○先虛偽變更稅籍資料，再由丁○○
    於強制執行程序中主張前開未辦保存登記建物為其所有，致使原告無法順利為強
    制執行。為此爰依法為求(一)確認被告甲○○對於門牌號碼屏東縣萬丹鄉○○村○
    ○路○段一五號（即如附圖所示斜線部分）未辦保存建物之事實上處分權存在。
    (二)確認被告丁○○對於門牌號碼屏東縣萬丹鄉○○村○○路○段一五號（即如附
    圖所示斜線部分）未辦保存登記建物之事實上處分權不存在。
二、被告則以：前述未辦保存登記之建物為被告甲○○及訴外人林添富、林添貴三兄
    弟將賺得之金錢交予母親，再由母親出錢建築。所以三兄弟每人應有部分各三分
    之一，但為求登記之方便，故將其中一部分（菸窯部分）之稅籍資料暫以甲○○
    之名義登記，其他住屋部分則以三兄弟之名義為登記。八十九年十二月十九日，
    甲○○為求現金乃將其應有部分三分之一以一百萬元之價格售予丁○○，並辦理
    稅籍資料之變更。
三、按確認之訴非原告有即受確認判決之法律上利益者，不得提起之。所謂即受確認
    判決之法律上利益，係指法律關係之存否不明確，原告主觀上認其在法律上之地
    位有不安之狀態存在，且此種不安之狀態，能以確認判決將之除去者而言，若縱
    經法院判決確認，亦不能除去其不安之狀態者，即難認有受確認判決之法律上利
    益。次按第三人就執行標的物有足以排除強制執行之權利者，係指對於執行標的
    物有所有權、典權、留置權、質權存在情形之一者而言；又如債務人係買受違章
    建築之買受人並受領交付而取得事實上處分權，原始建築人即不得再以其不能登
    記為由主張所有權為其原始取得而訴請確認，其基於所有權而請求撤銷查封，亦
    無由准許（最高法院八十四年度台上字第二四八三號判決參照）。又按確定判決
    ，除當事人外，對於訴訟繫屬後為當事人之繼受人者，及為當事人或其繼受人占
    有請求之標的物者，亦有效力。對於為他人而為原告或被告者之確定判決，對於
    該他人亦有效力，民事訴訟法第四百零一條定有明文，據此確定判決除前開法條
    規定之例外情形外，並非有對世之效力，第三人尚非完全不得以之為相反之主張
    。
四、查原告提起本件確認之訴，係為求將來執行拍賣被告甲○○所有坐落屏東縣萬丹
    鄉○○段四六、四七地號等土地時，得以將土地上之建物一併拍賣。丁○○雖抗
    辯系爭建物為其所有，但並不否認丁○○並非原始出資建築之人。依民法第七百
    五十八條規定：不動產物權依法律行為而取得設定喪失及變更者，非予登記不生
    效力。至不動產物權所有權非因法律行為而取得者，並不以登記為必要，但必須
    就取得之原因為適當之證明。就未辦保存登記之建物而言，其所有權應由出資建
    築之人原始取得。查丁○○既非系爭未辦保存登記建物之原始出資建築人，自無
    從原始取得系爭建物之所有權，亦無從依登記而取得系爭建物之所有權，故被告
    雖抗辯丁○○為系爭建物之所有權人，仍非可採。丁○○既非系爭建物之所有權
    人，於原告就系爭建物而為強制執行時，丁○○如另行起訴主張其為所有權人或
    其就系爭建物有事實上處分權，而依強制執行法第十五條規定提起第三人異議之
    訴，亦將因無足以排除強制執行之權利，尚無從獲致勝訴之判決。換言之，丁○
    ○就系爭建物無論是否有事實上處分權，均不影響原告將系爭建物與坐落之土地
    併付拍賣，其若依強制執行法第十五條提起第三人異議之訴，亦無從准許。況原
    告僅以丁○○為被告提起本件確認之訴，如獲勝訴判決，宥於確定判決之既判力
    並無對世之效力，亦無法有效防範及圍堵任意第三人又在執行程序中主張自己為
    所有權人，而提起第三人異議之訴。原告仍不因其已確認系爭建物之事實上處分
    權甚至所有權非屬丁○○所有，而得以高枕無憂地將系爭建物一併拍賣。故原告
    為求將來強制執行時得將系爭建物與坐落之土地一併拍賣，而提起本件確認訴訟
    ，應無法達到除去前開不安狀態之目的。就此原告提起本件確認訴訟，求為確認
    丁○○就系爭建物之事實上處分權不存在，即無即受確認判決之法律上利益，應
    予駁回。
五、又原告為求於將來強制執行時，得將系爭建物與坐落之土地一併拍賣，而以甲○
    ○為被告，提起確認之訴，求為確認甲○○就系爭建物之事實上處分權存在。然
    甲○○縱然否認其就系爭建物有事實上處分權，或否認系爭建物為其所有，原告
    於強制執行程序，仍非不得逕請求執行法院予以查封拍賣。故甲○○否認其就系
    爭建物有事實上處分權或否認自己為所有權人，尚不因此而使原告得為強制執行
    程序受有影響。原告以甲○○為被告提起本件確認之訴，亦無即受確認判決之法
    律上利益。且倘若原告於本件確認判決獲致勝訴之判決確定，亦因該確定判決之
    既判力並不當然及於任意之第三人，而無法有效防範及防堵任意第三人仍主張系
    爭建物為其所有而提起第三人異議之訴。是原告以甲○○提起本件確認之訴，並
    不能有效除去其不安之狀態，更無即受確認判決之法律上利益，應予駁回。據上
    論結，原告之訴為無理由，依民事訴訟法第七十八條，判決如主文。
中      華      民      國    九十二    年      四      月    十六      日
                                    臺灣屏東地方法院民事第一庭
~B審判長法官  羅心芳
~B法      官  許蓓雯
~B法      官  周群翔
右為正本係照原本作成。
如不服本判決，應於收受送達後二十日內向本院提出上訴書狀（均須按他造當事人之
人數附繕本）。
~B法院書記官  劉淑蓉
中      華      民      國    九十二    年      四      月    十六      日


司法院資訊處製作；財團法人民間司法改革基金會備份。
